【裁判字號】    94,家上,189
【裁判日期】    951114
【裁判案由】    離婚等
【裁判全文】
臺灣高等法院民事判決                 94年度家上字第189號
上 訴 人即
被上 訴 人
即反訴被告  乙○○
訴訟代理人  鄭金溪律師
被上訴人即
上  訴  人
即反訴原告  甲○○
訴訟代理人  林秋萍律師
當事人間請求離婚等事件，兩造對於中華民國94年 5月27日臺灣
臺北地方法院93年度婚字第1022號第一審判決均提起上訴，被上
訴人即上訴人甲○○並提起反訴，本院於95年10月24日言詞辯論
終結，判決如下：
    主      文
兩造之上訴均駁回。
反訴原告之反訴及假執行之聲請均駁回。
第二審訴訟費用由兩造各自負擔，反訴訴訟費用由反訴原告負擔
。
    事實及理由
壹、程序方面：
一、按撤銷婚姻或離婚之訴，當事人得於第一審或第二審言詞辯
    論終結前，附帶請求法院於認原告之訴為有理由時，並定對
    於未成年子女權利義務行使負擔之內容及方法，民事訴訟法
    第572條之1第 1項定有明文。所謂定對於未成年子女權利義
    務行使、負擔之內容及方法，包括由何人行使或負擔對於未
    成年子女之權利義務；未行使或負擔權利義務之一方與未成
    年子女如何會面、交往；扶養費用負擔之方式；給付子女將
    來扶養費用及維持子女將來生活所必需之財產等事項之酌定
    在內（最高法院91年度台上字第1519號裁判要旨參照）。而
    依同法第582條之1第2項、第3項規定，當事人對於第一審或
    第二審關於離婚之終局判決，僅就本案部分提起上訴者，視
    為附帶請求部分已提起上訴；當事人或利害關係人僅就附帶
    請求部分之裁判聲明不服者，適用關於抗告程序之規定。本
    件上訴人即被上訴人即反訴被告乙○○(下稱乙○○)於原審
    依民法第1052條第1項第4款及第 2項規定，起訴請求：准
    予兩造離婚。兩造所生未成年子女張孝仉（男，民國○○年
    ○ 月○○日生，身分證統一編號：Ｚ000000000號）權利義務之
    行使及負擔由乙○○任之。被上訴人即上訴人即反訴原告甲
    ○○ (下稱甲○○) 則就附帶請求部分聲明為：如認乙○○
    離婚之訴有理由，請求：兩造所生之子張孝仉權利義務之
    行使及負擔，由甲○○任之。乙○○應按月於每月10日給
    付張孝仉之扶養費新台幣 (下同)5 萬元予甲○○，至104
    年9月為止。遲誤一期未付者，視為全部到期（見原審卷第
    224頁)。經原法院判決准予兩造離婚，並酌定兩造所生未成
    年子女張孝仉權利義務之行使或負擔由甲○○任之，且命乙
    ○○應按月給付扶養費4萬元予甲○○後，兩造均不服，各
    就其不利部分提起上訴。其中乙○○上訴聲明為：原判決
    關於主文第二、三項部分之裁判廢棄。上開廢棄部分，兩
    造所生未成年子女張孝仉權利義務之行使或負擔，由乙○○
    任之（見本院卷(一)第13頁背面之乙○○上訴理由(一)狀所載）
    ，可認乙○○僅就原判決關於其附帶請求酌定兩造所生未成
    年子女張孝仉權利義務之行使或負擔部分聲明不服，依上開
    法文規定，本應適用抗告程序之規定處理；惟因甲○○對於
    原審依乙○○請求判准離婚部分不服，提起上訴，應認全部
    依上訴程序之規定審理之，合先敘明。
二、按婚姻無效、確認婚姻成立或不成立、撤銷婚姻、離婚或夫
    妻同居之訴，得合併提起，或於第一審或第二審言詞辯論終
    結前，為訴之變更、追加或提起反訴。又非婚姻事件之訴，
    以夫妻財產之分配或分割、返還財物、給付家庭生活費用或
    贍養費或扶養之請求，或由訴之原因、事實所生損害賠償之
    請求為限，得與婚姻無效、確認婚姻成立或不成立、撤銷婚
    姻、離婚或夫妻同居之訴合併提起，或於第一審或第二審言
    詞辯論終結前，為訴之追加或提起反訴；其另行起訴者，法
    院得以裁定移送於訴訟繫屬中之第一審或第二審法院合併裁
    判，民事訴訟法第572條第1項、第 3項分別定有明文。準此
    ，離婚之訴，得於婚姻事件之訴訟程序中以反訴方式為之；
    當事人就返還財物、給付家庭生活費用或扶養費之請求，或
    由訴之原因、事實所生損害賠償之請求等非婚姻事件之訴，
    亦得於婚姻事件之訴訟程序中提起反訴，均無須得對造當事
    人之同意。查甲○○於原審僅就乙○○所提離婚之訴主張兩
    造所生未成年子女張孝仉權利義務之行使或負擔由甲○○任
    之，及命乙○○應按月給付扶養費 5萬元予甲○○等附帶請
    求，嗣於原審判決後，除就離婚部分提起上訴外，復於本院
    審理時，就請求兩造離婚、子女扶養費、返還財物 800萬元
    及離婚之非財產上損害賠償 100萬元等部分提起反訴，雖經
    乙○○表示不同意（見本院卷(一)第102頁 ），惟核屬民事訴
    訟法第 572條規定得提起反訴之情形，揆諸上開說明，仍應
    准許其提起反訴。至於甲○○就上開反訴請求返還財物800
    萬元部分，雖併主張依不當得利、終止信託法律關係等訴訟
    標的請求，惟經乙○○表示不同意其提起反訴，且此訴訟標
    的並非得於婚姻事件之訴訟程序中提起反訴之事件，亦不符
    合民事訴訟法第446條第2項得不經乙○○同意而提起反訴之
    要件，則甲○○反訴主張依不當得利、終止信託法律關係，
    請求乙○○給付800萬元部分，於法不合，不應准許。
貳、實體方面：
一、乙○○部分：
  (一)本訴部分起訴主張：兩造於80年 5月26日結婚，婚後育有一
    子張孝仉，結婚之初婚姻生活尚稱和睦美滿，惟自伊受公司
    派遣至中國大陸工作後，甲○○即以伊包二奶為由，不斷藉
    故要求離婚。嗣兩造於89年11月13日簽訂離婚協議書，約定
    伊須將名下所有坐落台北市○○路○段109巷112號 3樓房地(
    下稱系爭木柵路房地) 過戶予甲○○，並將伊統一企業股份
    有限公司 (下稱統一公司) 股票出售後之股款給予甲○○，
    且按月給付甲○○ 5萬元，詎伊依約履行後，甲○○卻拒絕
    依離婚協議書約定辦理離婚登記，一再反覆變更離婚條件，
    兩造離婚協議因而破裂。又甲○○常於深夜騷擾，對伊父母
    為精神上之虐待，造成伊及父母家居生活嚴重不安，更至伊
    工作場所擾亂，致伊工作受到影響，無法與甲○○共同生活
    ，兩造婚姻因而喪失誠摯相愛之基礎，有重大破綻而無回復
    之可能，確有難以維持婚姻之重大事由，且該事由之發生係
    可歸責於甲○○。伊有正當職業，工作及收入穩定，居住條
    件佳，能為孩子提供良好、穩定之教養環境及正當之人格發
    展需要。反觀甲○○長期無業，且無收入，經濟基礎及來源
    皆不穩定，無從為張孝仉提供良好之教養環境及充裕之生活
    條件，爰依民法第1052條第1項第4款、第 2項及第1055條之
    規定，求為判決：請准兩造離婚。兩造所生之子張孝仉
    權利義務之行使及負擔，由乙○○任之。
  (二)另就甲○○於本院提起之反訴部分，則以：兩造婚姻已達難
    以維持之程度，此係可歸責於甲○○事由，故其不得再向伊
    請求損害賠償。再者，兩造於黃蕙芬律師處協議離婚時，並
    未談及 800萬元款項之問題；且張立業律師已證稱由其見證
    之離婚協議書上所載 800萬元部分，係由伊父親保證扶養費
    之履行，始應甲○○之要求書寫「損害賠償」，並非伊確有
    積欠甲○○800萬元之情事，甲○○不得反訴請求返還等語
    置辯。
二、甲○○部分：
  (一)本訴部分辯稱：乙○○於88、89年間經其任職之統一公司調
    至中國大陸工作，伊全力支持其事業發展而獨自在台照顧當
    時年僅 3歲之幼子；詎乙○○在上海差點鬧出仙人跳，並於
    某次返台期間，藉細故與伊發生爭執，再主動要求離婚，嗣
    兩造於89年11月13日在黃蕙芬律師事務所簽訂離婚協議書，
    惟乙○○於該離婚協議書所約定辦理離婚登記之「90年元月
    8日至元月11日」期間，根本不在台灣，致未辦理離婚登記
    。伊並未至乙○○父母住處踢其大門及大聲叫囂，亦未至乙
    ○○之工作場所咆哮，更未教唆他人打傷乙○○，係乙○○
    因其外遇事由而主動提議離婚，復因未履行其承諾之條件致
    兩造未能辦妥離婚登記，故兩造難以維持婚姻之重大事由，
    應由乙○○一方負責，乙○○自無權訴請離婚等語。
  (二)反訴部分主張：
  1.乙○○自89年11月13日簽訂離婚協議書，並留下字條向伊致
    歉後，即離家迄今，對於伊母子不聞不問，顯係惡意遺棄；
    乙○○復毆打伊，且對伊提起 7件訴訟，致伊官司纏身，更
    遭乙○○任職之統一集團以電腦設定之無聲電話騷擾，致伊
    罹患憂慮症，免疫力失調，一夕之間牙齒10顆全斷，可知兩
    造婚姻貞潔之誠摯信賴基礎顯已動搖流失，難期完滿永續，
    此婚姻難以維持之重大事由，應由乙○○負責，伊自得訴請
    離婚，並請求乙○○給付伊精神慰撫金 100萬元。又乙○○
    於兩造共同生活期間，即未對張孝仉盡照顧責任，對於張孝
    仉之生活教養事項亦不予關心聞問，顯不適任張孝仉之監護
    人；反觀張孝仉目前在伊與娘家親人之教養下，身心健全，
    成績優異，伊並積極參與學校及社區活動，可知張孝仉權利
    義務之行使或負擔由伊任之較為適宜。再者，依兩造於89年
    11  月13日簽立之離婚協議書上所載，乙○○自行承諾每月
    給付子女之扶養費為5萬元，且以乙○○目前年薪250萬元以
    上計算，張孝仉應有權享有與其同等之生活水準，故乙○○
    每月至少應負擔5萬元之扶養費至子張孝仉成年為止。
  2.兩造於89年11月13日在黃蕙芬律師事務所簽訂離婚協議書時
    ，乙○○除書面承諾將系爭木柵路房地過戶予伊、給付其名
    下統一公司股票出售之價金 (約20萬元)，及每月給付5萬元
    之子女扶養費及贍養費外，並口頭承諾將另行提供不動產擔
    保及處理對伊之債務問題，惟乙○○除將系爭木柵路房地過
    戶予伊外，並未履行其他承諾；嗣乙○○於90年12月30日將
    其親筆計算債務金額為775萬2000元及同意開具800萬元商業
    本票保障其債務履行之文書傳真予伊，可證乙○○確有應返
    還伊800萬元之情事，爰依民法第1052條第1項第3款、第5款
    、第2項及第1056條第2項規定提起反訴，請求判決准許兩造
    離婚，並判命兩造所生未成年子女張孝仉權利義務之行使或
    負擔由伊任之，且乙○○應按月給付伊扶養費5萬元，與給
    付伊精神慰撫金100萬元及返還800萬元本息之判決。
三、原審判決：准予兩造離婚。對於兩造所生未成年子女張
    孝仉權利義務之行使或負擔由甲○○任之；但乙○○得於原
    判決附表所示時間、地點與張孝仉會面交往。乙○○自本
    案離婚判決確定之日起至104年9月10日止，按月於每月10日
    給付扶養費 4萬元予甲○○。如遲誤一期履行者，其後之期
    間視為亦已到期。兩造均不服，各就其不利部分提起上訴，
    甲○○並提起反訴。乙○○上訴聲明為：原判決關於第二
    、三項部分廢棄。兩造所生未成年子女張孝仉權利義務之
    行使或負擔，由乙○○任之。其就甲○○所提上訴及反訴之
    答辯聲明為：甲○○之上訴與反訴及其假執行之聲請均駁回
    。甲○○則於本院上訴聲明：原判決廢棄。乙○○在第
    一審之訴駁回。其答辯聲明為：乙○○之上訴駁回。甲○○
    反訴聲明為：請准兩造離婚。兩造所生未成年子女張孝
    仉權利義務之行使或負擔由甲○○任之。乙○○應自本判
    決確定之日起至104年9月10日止，於每月10日給付甲○○扶
    養費 5萬元，若遲誤一期履行者，其後之期間視為亦已到期
    。乙○○應給付甲○○ 900萬元及自94年11月25起至清償
    日止，按年息百分之五計算之利息。甲○○願供擔保，請
    准對上開第、項聲明之判決宣告假執行。
四、本件經依民事訴訟法第463條準用同法第270條之1第1項第3
    款規定，整理並協議簡化爭點及不爭執點後，兩造同意僅就
    言詞辯論時所陳述之事實及主張之法律關係為論斷。查乙○
    ○主張兩造於80年5月26日結婚，婚後育有一子張孝仉(85年
    9月25日出生），嗣兩造於89年11月13日在黃蕙芬律師事務
    所簽訂離婚協議書，惟迄未辦理離婚登記，兩造婚姻關係現
    仍存續等情，有戶籍謄本、89年11月13日離婚協議書各1件
    附卷可稽（見原審卷第132至134頁、本院卷(一)第223至225頁
    ），並為甲○○所不否認，堪信乙○○此部分主張之事實為
    真正。惟乙○○主張兩造有難以維持婚姻之重大事由，且係
    可歸責於甲○○，兩造所生之子張孝仉權利義務之行使或負
    擔亦應由其任之等情，則為甲○○所否認，除以前開情詞置
    辯外，另於本院提起反訴，主張判准離婚，並請求乙○○給
    付子女扶養費、精神慰撫金及返還財物，是本件應予審究之
    爭點厥為：(一)兩造是否有難以維持婚姻之重大事由？如有，
    該事由究應歸責於乙○○或甲○○？甲○○得否訴請離婚？
    (二)兩造所生未成年之子張孝仉權利義務之行使或負擔應由何
    造任之？(三)倘兩造所生未成年之子張孝仉權利義務之行使或
    負擔由甲○○任之，則乙○○所應負擔之扶養費用究以若干
    為合理？ (四)甲○○於本院提起反訴請求乙○○應賠償其100
    萬元之精神慰撫金及請求乙○○返還 800萬元，有無理由？
    茲析述如下：
  (一)兩造是否有難以維持婚姻之重大事由？如有，該事由究應歸
    責於乙○○或甲○○？甲○○得否訴請離婚：
  1.按民法第1052條第 2項前段規定「有前項以外之重大事由，
    難以維持婚姻者，夫妻之一方得請求離婚」，其目的雖在使
    夫妻請求裁判離婚之事由較富彈性，不以同條第 1項所列舉
    之10款原因為限，惟仍必以夫妻間在客觀上確有難以繼續維
    持婚姻之重大事由存在，始足當之；換言之，該事由仍須具
    備對家庭生活之美滿幸福有所妨礙，足以破壞共同生活之「
    重大事由」要件，且在客觀上達到「難於維持婚姻」之程度
    。經查：
    (1)兩造曾於89年11月13日在黃蕙芬律師事務所簽訂離婚協議
      書，約定乙○○將系爭木柵路房地過戶予甲○○，並給付
      其名下統一公司股票出售之價金 (約20萬元)，及每月給
      付甲○○5萬元之子女扶養費、贍養費，兩造則應於90年1
      月8日起至同1月11日之間至戶政事務所辦理離婚登記，此
      有該離婚協議書在卷可佐 (見本院卷(一)第223至225頁，下
      稱第一份離婚協議書)。事後甲○○以乙○○當時另有口
      頭承諾處理債務而迄未履行為由，延未依上開離婚協議書
      約定辦理離婚登記，乙○○乃於90年間提起返還贈與物訴
      訟，請求甲○○返還其依據第1份離婚協議所贈與之系爭
      木柵路房地及股票價款，經台灣台北地方法院90年度訴字
      第6373號、本院92年度上字第644號判決駁回乙○○之訴
      ，並經最高法院於95年7月6日駁回乙○○之上訴而確定在
      案。其間兩造數度協商離婚事宜，曾於90年10月9日委由
      張立業律師重新草擬離婚協議書 (見本院卷(一)第226至229
      頁，下稱第2份離婚協議書)，再於91年1月10日委由黃蕙
      芬律師書擬具另一份離婚協議書 (見本院卷(一)第232至234
      頁，下稱第3份離婚協議書)，惟均未經兩造簽署。
    (2)又乙○○自簽署第 1份離婚協議書後，即離開其原住所，
      兩造迄今仍處於分居狀態；而甲○○自90年 4月30日起，
      常於深液或凌晨至乙○○與其父母住處（即台北市○○路
      ○段48巷3弄16號9樓）按門鈴，再於93年9月29日至乙○○
      之工作場所(即台北市○○街8號10樓) 大聲叫囂，經乙○
      ○及其父母先後多次聲請核發通常保護令；乙○○復對甲
      ○○及其弟李強華分別起訴，請求返還不當得利，此有台
      灣台北地方法院91年度家護字第 277號通常保護令、93年
      度暫家護字第210號、93年度暫家護字第255號暫時保護令
      、94年度家護字第197號通常保護令、92年度店簡字第601
      號及92年度訴字第5859號返還不當得利事件判決在卷可參
      。甲○○亦對乙○○提出刑事偽造文書、傷害、誣告等告
      訴，經台灣台北地方法院94年度訴字第1419號、94年度簡
      字第1467號、94年度易字第1746號判決在案，有各該判決
      書附卷可按，足認兩造婚姻已生破綻。參以兩造於本院審
      理時，互控對方不是，上訴人並於本院審理時，反訴請求
      判決離婚，顯見兩造婚姻間誠摰情感已生不可彌補之裂痕
      ，主觀上已喪失維持婚姻之意欲，客觀上復有分居已久之
      事實，足認兩造間婚姻所生之破綻已無回復之希望，其情
      形已構成難以維持婚姻之重大事由。
  2.次按夫妻之一方，有民法第1052條第 1項以外之重大事由，
    難以維持婚姻者，夫妻之一方得請求離婚；但其事由應由夫
    妻之一方負責者，僅他方得請求離婚，民法第1052條第 2項
    定有明文。又按所謂難以維持婚姻之重大事由應由夫妻之一
    方負責者，僅他方得請求離婚，係為公允而設，故難以維持
    婚姻之重大事由，夫妻雙方均須負責時，應比較衡量雙方之
    有責程度，僅責任較輕之一方，得向責任較重之他方請求離
    婚，或有責程度相同時，雙方均得請求離婚，始符公平，亦
    有最高法院90年度台上字第 804號裁判意旨可資參照。故夫
    妻之一方以兩造間有難以維持婚姻之重大事由請求離婚時，
    必係不可歸責之一方或責任較輕之一方或有責程度相同之一
    方始得提起。兩造對於其婚姻有難以維持之重大事由，均主
    張應歸責於對造，乙○○主張：自伊受公司派遣至中國大陸
    工作後，甲○○即不斷藉故要求離婚；嗣兩造簽訂第 1份離
    婚協議書，且伊依約履行後，甲○○一再反覆變更離婚條件
    ，兩造離婚協議因而破裂，且甲○○常對伊父母為精神上之
    虐待，致令伊無法與甲○○共同生活，故兩造婚姻發生難以
    維持之重大事由係可歸責於甲○○等語。甲○○則主張：乙
    ○○自89年11月13日簽訂第 1份離婚協議書後，即離家迄今
    ，對於伊母子不聞不問，伊前往乙○○父母住處欲與乙○○
    商量安排兩造之子張孝仉入學事宜，亦遭乙○○報警稱伊騷
    擾，乙○○顯係惡意遺棄，兩造婚姻貞潔之誠摯信賴基礎顯
    已動搖流失，難期完滿永續，故難以維持婚姻之重大事由係
    可歸責於乙○○等語。經查：
    (1)兩造簽署之第 1份離婚協議書原約定應於90年1月8日起至
      同年 1月11日之間至戶政事務所辦理離婚登記，惟迄未辦
      理；其後復分別委由張立業、黃蕙芬等律師草擬第2、3份
      離婚協議書，然均未經兩造簽署。查第2、3份離婚協議書
      與第 1份離婚協議書最大之不同，在於前者多了年終獎金
      、退休金之給付及對於未來各項給付擔保之約定 (詳後述
      )；證人張立業律師結證稱：第2份離婚協議書係在伊事務
      所草擬的，本來兩造均同意，後來甲○○說要再回去想一
      想，到了晚上有一方打電話來說甲○○又反對，所以沒簽
      成等語 (見本院卷(二)第11至12頁) 。證人黃蕙芬律師亦結
      證稱：第 1份離婚協議書擬定時，是兩造一起來找伊，當
      時他們已經談好，直接要伊繕打，根本沒有在伊面前協商
      ；至於第 3份離婚協議書也沒有在伊面前協商，是甲○○
      單獨來找伊草擬，說他們變更條件，要伊重新寫，好像是
      因為錢的問題，伊記得乙○○不同意簽名等語 (見本院卷
      (二)第154至155頁)。足認乙○○主張兩造未能依據第1份離
      婚協議書辦理離婚登記，係甲○○事後變更離婚條件所致
      ，尚非無據。甲○○雖辯稱：乙○○在第 1份離婚協議書
      約定辦理離婚登記期間即90年1月8日至同年 1月11日，根
      本不在台灣，始未能辦理離婚登記云云。惟縱令乙○○於
      上開約定辦理離婚登記期間未在台灣之情屬實，然甲○○
      並非不得另擇乙○○在台灣期間而偕同辦理；迨甲○○捨
      此不為，一再草擬第2、3份離婚協議書，終致未能達成兩
      造合意而簽署，可見甲○○上開辯解與常理不符，委無可
      採。
    (2)又查，甲○○於第 1份離婚協議書簽署後之協商離婚事宜
      期間，先後於90年4月30日凌晨1時30分許、同年11月19日
      晚上10時30分許、同年11月26日凌晨 1時許、同年11月27
      日晚上 9時許、同年11月28日凌晨零時30分許、同年12月
      12日晚上10時50分許、91年3月2日晚上11時許，多次前往
      乙○○與其父母住處（即台北市○○路○段48巷3弄16號9
      樓）吵鬧，甚至腳踢上開住處大門，驚動左鄰右舍，經大
      樓管理員多次勸導無效，而報警處理，嗣乙○○父親張淦
      宏、母親張楊錦妹即向台灣台北地方法院聲請核發保護令
      ，經該法院於91年9月23日核發91年度家護字第277號通常
      保護令，有效期間為 1年，此有該保護令、本院91家護抗
      字第237裁定在卷可佐 (見原審卷第19至23頁)。嗣甲○○
      於上開保護令有效期間過後，又於93年8月9日深夜、同年
      8  月24日清晨5時20分、同日12時30分許，再度前來乙○
      ○與其父母住處，一直按門鈴，當時罹患高血壓、糖尿病
      之乙○○母親適心臟病發作，而送至台北市立萬芳醫院急
      救，經乙○○父母向台灣台北地方法院聲請核發保護令，
      由該法院於93年11月29日核發暫時保護令（93年暫家護字
      第210號 ），有該保護令及台北市政府警察局文山第一分
      局派出所員警工作紀錄簿、受理各類案件紀錄表附卷可參
      (依序見原審卷第102至106頁、本院卷(一)第90頁、91頁)。
      其間甲○○復於93年 6月間，多次至乙○○之工作場所（
      臺北市○○路8號10樓 ）大聲叫囂、舉牌抗議，引起同事
      側目，經台灣台北地方法院依乙○○之聲請而核發93年暫
      家護字第255號、94年度家護字第197號通常保護令，並經
      本院94年度家護抗字第 133號裁定駁回甲○○之抗告而確
      定在案，有照片影本及各該保護令、裁定在卷足稽 (依序
      見本院卷(一)第20至26頁、原審卷第262至262-3頁、本院卷
      (一)第200至210頁)，均堪信為真實。
    (3)甲○○雖辯稱：乙○○因在中國大陸認識其他女子，主動
      要求離婚，兩造始簽署第 1份離婚協議書；且伊係為與乙
      ○○討論婚姻及子女相關問題，始去乙○○及其父母住處
      按電鈴，而乙○○拒不出面處理，並報警聲請保護令，復
      對伊及伊胞弟李強華提起訴訟，顯然罔顧其為人夫、人父
      之責任云云。惟查：乙○○否認其認識其他女子而主動提
      議離婚之情事，甲○○對此復未能舉證以實其說，其此部
      分主張即難憑採，則此階段難以維持婚姻之事由究係可歸
      責於何造，已屬無從認定。迨乙○○依據第 1份離婚協議
      書之約定，將系爭木柵路房地過戶予甲○○，並給付其名
      下統一公司股票出售之價金後，甲○○變更離婚條件，拒
      不依約定辦理離婚登記，乙○○隨即提起返還贈與物訴訟
      ( 即台灣台北地方法院90年度訴字第6373號、本院92年度
      上字第644號)，請求甲○○返還系爭木柵路房地及股款，
      復於該訴訟進行中，對於甲○○及其胞弟李強華起訴請求
      返還不當得利  (台灣台北地方法院92年度店簡字第601號
      、92年度訴字第5859號) ，影響兩造誠摯情感、動搖互信
      基礎，固難謂無責；惟甲○○為與乙○○討論婚姻及子女
      相關事情，多次於凌晨、深夜時間，長時間按門鈴強要乙
      ○○出面商談，不僅使乙○○及其鄰居深受困擾，且影響
      乙○○高齡父母日常作息；復至乙○○之工作場所大聲叫
      囂，引起同事側目，實非一般人所能忍受。兩造間之糾葛
      既已多次進入司法訴訟程序，甲○○即應依法循序解決其
      與乙○○間之糾紛，詎甲○○恣意於凌晨、深夜騷擾乙○
      ○及其父母，復對乙○○提起偽造文書、傷害、誣告等刑
      事案件，其中指訴乙○○於93年 8月25日晚間10時30分，
      在台北市○○路○段48巷3弄16號 1樓前，揮拳毆打甲○○
      ，致甲○○受有上唇挫傷合併左上門齒斷裂之傷害部分，
      業經台灣台北地方法院94年度簡上字第 174號判決乙○○
      無罪，由本院刑事庭95年度上易字第 900號駁回檢察官之
      上訴而確定在案，有各該判決書在卷可參 (見本院卷(一)第
      247至254頁、本院卷(二)第85至88頁) ，益證兩造嫌隙已深
      ，互信基礎喪失殆盡。本院比較兩造對於婚姻破綻之有責
      程度，認甲○○違背兩造簽署之第 1次離婚協議之約定在
      先，嗣於協商變更離婚條件期間，復恣意騷擾乙○○及其
      家人，故甲○○對於兩造婚姻難以維持之重大事由，應負
      較重之責任。
    (4)揆諸前揭說明，乙○○依民法第1052條第 2項規定請求判
      決與甲○○離婚，應予准許；而甲○○自不得依同條項規
      定訴請判決離婚，至為灼然。
  3.甲○○再以：乙○○自89年11月13日簽署第 1份離婚協議書
    後，即離開其原住所，對於伊母子不聞不問，顯係惡意遺棄
    ；且乙○○復於93年 8月25日晚間10時30分，在台北市○○
    路○段48巷3弄16號 1樓前，揮拳毆打伊，致伊受有上唇挫傷
    合併左上門齒斷裂之傷害；又乙○○任職之統一集團以電腦
    設定之無聲電話騷擾，致伊罹患憂慮症，免疫力失調，一夕
    之間牙齒10顆全斷，伊亦得依民法第1052條第1項第3款、第
    5款規定請求判決離婚云云。惟查：兩造於 89年11月13日均
    已簽署第 1份離婚協議書，可見當時兩造均無維持婚姻之意
    欲，其後雖因甲○○變更離婚條件而未能辦理離婚登記，然
    雙方仍一再談判離婚事宜，仍無復合之期待，故乙○○自第
    1 份離婚協議書簽署後搬離原住處迄今，尚難謂有惡意遺棄
    之情事；遑論甲○○於94年11月24日本院準備程序時陳稱：
    乙○○自91年間起每月給伊 3萬元生活費等語。又甲○○主
    張乙○○於93年8月25日晚間10時30分，在台北市○○路○段
    48巷3弄16號1樓前，揮拳毆打甲○○，致其受有上唇挫傷合
    併左上門齒斷裂之情，雖經台灣台北地方法院94年度簡字第
    1467號判處乙○○有期徒刑 3月，惟經同院94年度簡上字第
    174號撤銷原判決而判處無罪，由本院刑事庭 95年度上易字
    第 900號駁回檢察官之上訴而確定在案，自難謂乙○○有何
    傷害甲○○之情事。至於甲○○所稱乙○○任職之統一集團
    以電腦設定之無聲電話騷擾，致伊罹患憂慮症，免疫力失調
    ，一夕之間牙齒10顆全斷云云，固據其提出台灣台北地方法
    院92年度店簡字第882號宣示判決筆錄為證  (見本院卷(一)第
    80至88頁) ；然甲○○於上開訴訟係主張遭統一資訊股份有
    限公司、捷盟行銷股份有限公司設定之無聲電話騷擾，且經
    法院判決該二家公司應連帶給付甲○○30萬元非財產上損害
    賠償，並未認定與乙○○有關；甲○○復未能證明乙○○有
    何設定無聲電話騷擾甲○○之情事，則此無聲電話事件自難
    認定與乙○○有關。從而，甲○○依民法第1052條第1項第3
    款、第5款規定請求判決離婚，自不應准許。
  (二)兩造所生未成年之子張孝仉權利義務之行使或負擔應由何造
    任之：
  1.按夫妻離婚者，對於未成年子女權利義務之行使或負擔，依
    協議由一方或雙方共同任之，未為協議或協議不成者，法院
    得依夫妻之一方、主管機關、社會福利機構或其他利害關係
    人之請求或依職權酌定之；前項協議不利於子女者，法院得
    依主管機關、社會福利機構或其他利害關係人之請求或依職
    權為子女之利益改定之；行使、負擔權利義務之一方未盡保
    護教養之義務或對未成年子女有不利之情事者，他方、未成
    年子女、主管機關、社會福利機構或其他利害關係人得為子
    女之利益，請求法院改定之；前三項情形，法院得依請求或
    依職權，為子女之利益酌定權利義務行使負擔之內容及方法
    ，法院得依請求或依職權，為未行使或負擔權利義務之一方
    酌定其與未成年子女會面交往之方式及期間，但其會面交往
    有妨害子女之利益者，法院得依請求或依職權變更之，民法
    第1055條定有明文。又法院為民法第1055條裁判時，應依子
    女之最佳利益，審酌一切情狀，參考社工人員之訪視報告，
    尤應注意左列事項：一子女之年齡、性別、人數及健康情形
    ，二子女之意願及人格發展之需要，三父母之年齡、職業、
    品行、健康情形、經濟能力及生活狀況，四父母保護教養子
    女之意願及態度，五父母子女間或未成年子女與其他共同生
    活之人間之感情狀況，民法第1055條之1亦有明文。
  2.乙○○主張：伊年收入在 200萬元以上，經濟能力優於甲○
    ○，能給予張孝仉較好之學習環境，且伊父母能幫忙照顧，
    伊亦會請幫傭照顧，張孝仉可得到完善照料；而甲○○先前
    曾多次帶張孝仉前往伊公司吵鬧，並以張孝仉名義對伊父親
    聲請暫時保護令，可見甲○○確有對張孝仉灌輸不當觀念，
    蓄意造成張孝仉對伊及伊家人敵視之情形，已不宜監護張孝
    仉；否則倘張孝仉受甲○○不當觀念影響，將造成人格偏差
    ，日後難以回復正常，故為張孝仉最大利益考量，張孝仉之
    權利義務行使或負擔應由伊任之等語。甲○○主張：乙○○
    有暴力傷害、偽造文書、誣告、恐嚇等行為，其行事上有重
    大偏差，不宜為其子張孝仉之榜樣，且本件經原法院判決後
    ，伊亦從未探視，可證乙○○不適任張孝仉之監護人；而張
    孝仉現於伊與娘家親人之教養下，身心健全，成績優異，伊
    並積極參與學校及社區活動，可知張孝仉權利義務之行使或
    負擔應由伊任之。至乙○○探視方式部分則至少應如乙○○
    於訪視報告中要求伊探視方式為之等語。經查：
    (1)兩造簽署之第 1份離婚協議書約定張孝仉權利義務之行使
      或負擔，由甲○○任之；且張孝仉迄今仍由甲○○照顧之
      事實，均為兩造所不否認。本件經原法院囑託財團法人臺
      灣兒童暨家庭扶助基金會（下稱家扶基金會）臺北市南區
      分事務所及臺北縣分事務所分別就酌定兩造之子張孝仉權
      利義務之行使或負擔進行訪視，並提出調查報告及建議。
      觀諸臺北市南區分事務94年3月29日台童北家扶監字第940
      089 號函檢送關於乙○○部分之訪視調查報告書，其中關
      於「評估及建議」事項記載：乙○○與其父母同住，住所
      內部佈置舒適，空間寬敞，住家附近生活機能佳，而其兄
      長住在乙○○附近，往來頻繁，皆能提供乙○○直接的協
      助，因此乙○○在支持系統、環境關係有著不錯的表現；
      至於照顧計畫方面，乙○○表示其父、母可提供些許協助
      ，不過為了減輕其父母負擔，乙○○會請幫傭來協助照顧
      張孝仉，因此依乙○○之照顧計劃，張孝仉可得到妥善的
      照料。不過社工員無法訪視張孝仉，故無法評估乙○○在
      親子關係、親職能力之表現；建議法院在了解乙○○與張
      孝仉間之親子關係及甲○○在各項評估之表現後，以兒童
      的最佳利益為前提，為張孝仉酌定最適合的監護人等語 (
      見原審卷第195頁)。
    (2)而家扶基金會臺北縣分事務所94年 3月31日台童北縣家扶
      監字第 235號函檢送關於甲○○部分之訪視調查報告書，
      其中關於「兒童被監護之意願」事項記載：張孝仉表示媽
      媽對他很好，從小都是媽媽在照顧他，和外公、外婆、舅
      舅的感情很好，他喜歡目前的生活狀況，且他不想見到爸
      爸，也不想和爸爸住在一起等語。至於「評估建議」事項
      則記載：甲○○目前雖然沒有工作收入，但娘家父母、大
      弟一直給予經濟協助，日後也願意繼續給予張孝仉照顧及
      教養上的協助，故甲○○之親友支持系統佳；且張孝仉目
      前就讀國小 2年級，能明確表達個人想法及被監護意願，
      由於張孝仉長期由被告照顧，自然與甲○○之關係較為親
      近，有關張孝仉之意願應予以尊重等語  (見原審卷第215
      至216頁)。
    (3)綜上可知：兩造於親子關係、親屬支持系統、經濟能力、
      身心健康等方面各有所長，皆能獨立照料張孝仉，惟審酌
      張孝仉自幼均由甲○○照顧，甲○○就張孝仉之學習、身
      體健康亦多方用心，親子互動關係良好，有甲○○提出其
      參與學校活動之資料在卷可參（見本院卷(一)第152至157頁
      ）；並考量張孝仉現年10歲，已能明確表達希望繼續跟甲
      ○○同住之意願，自應予以尊重，而認張孝仉權利義務之
      行使及負擔宜由甲○○任之。
    (4)乙○○雖主張甲○○曾以張孝仉名義對伊父親聲請暫時保
      護令，而認甲○○有對張孝仉灌輸不當觀念，造成張孝仉
      對伊及伊家人敵視之情形，不宜監護張孝仉云云。惟為甲
      ○○所否認，辯稱：因張孝仉於93年10月 3日去找乙○○
      時，在乙○○住處大樓前遭乙○○父親張淦宏持枴杖戳其
      身體，回家後因此驚嚇而經常哭鬧，伊父親異常憤怒，伊
      為安撫父親，始以張孝仉名義聲請暫時保護令，經台灣台
      北地方法院93年度家護字第 428號受理在案，嗣經伊居中
      協調張淦宏保證不打小孩後，已撤回聲請等語。查上開暫
      時保護令既以甲○○之名義代張孝仉提出，即難謂係張孝
      仉之本意，尚難遽認甲○○有灌輸不當觀念，造成張孝仉
      敵視乙○○及家人之情形。至於張孝仉固於上揭家扶基金
      會訪視時表示：「爸爸不負責任、很少來看他、關心他及
      照顧他，他和爸爸感情不好」等語，恐係因乙○○對於張
      孝仉成長過程久未參與，造成父子感情疏離所致，要難即
      認甲○○有灌輸張孝仉不當觀念之情事。此外，乙○○復
      未提出其他足資證明甲○○確有灌輸不當觀念、造成張孝
      仉敵視乙○○之證據，則其此部分主張，自難憑採。從而
      ，雖甲○○與乙○○及其親人間長期以來糾紛不斷，仍不
      宜據此否定甲○○克盡人母之努力，則專以張孝仉最佳利
      益著想，仍應認張孝仉權利義務之行使及負擔宜由甲○○
      任之。
    (5)又會面交往乃基於親子關係所衍生之自然權利，因其不僅
      是為父母之權利，更為未成年子女之權利，而屬於親權之
      一環，自應以子女之最佳利益為考量。兩造之子張孝仉權
      利義務之行使及負擔雖認為由甲○○任之較為妥適，惟因
      父子天性，天下皆同，為兼顧張孝仉人格之正常發展及滿
      足親子孺慕之情，並避免張孝仉由甲○○行使親權而對於
      乙○○感到陌生、甚至排斥，而有剝奪乙○○父愛之虞，
      爰依民法第1055條第5項、非訟事件法第71條之6第 1項規
      定，酌定乙○○得與張孝仉會面交往之方式及期間如原判
      決附表所示，以維繫其二人間之親情，而符合張孝仉利益
      之本旨。
  (三)倘兩造所生未成年之子張孝仉權利義務之行使或負擔由甲○
    ○任之，則乙○○所應負擔之扶養費用究以若干為合理：
  1.按直系血親相互間互負扶養之義務；而扶養之程度，應按受
    扶養權利者之需要，與負扶養義務者之經濟能力及身分定之
    ，民法第1114條第 1款、第1119條分別定有明文。又法院依
    民法第1055條規定，為酌定、改定或變更時，得命交付經認
    領之非婚生子女、未行使或負擔權利義務之一方與未成年子
    女會面交往之方式與期間、給付扶養費、交付身分證明文件
    或其他財物，或命為相當之處分，並得訂定必要事項，此觀
    非訟事件法第71條之6第1項規定自明。本件既經酌定張孝仉
    權利義務之行使或負擔由甲○○單獨任之，則依上開規定，
    本院自得命乙○○給付扶養費至張孝仉成年為止。
  2.查乙○○主張：倘認張孝仉權利義務之行使及負擔應由甲○
    ○任之，則以92年度台北市每戶每年消費性支出91萬4067元
    ，平均每戶人數3.37人計算，由兩造資力共同分攤結果，伊
    每月應僅負擔1萬1302元之扶養費（914067÷12÷3.37÷2≒
    11302 ）；至於兩造歷次離婚協議書上所載之扶養費金額，
    係基於兩造和平離婚之前提下，伊同意給付較高之扶養金額
    ，然上開協議既因甲○○拒絕辦理離婚登記而失效，自不得
    再以該協議內容而認伊應給付每月高達 5萬元之扶養費等語
    。甲○○則主張：依兩造於89年11月13日簽立之離婚協議書
    上所載，乙○○自行承諾每月給付子女扶養費為 5萬元，而
    以乙○○年薪 250萬元以上計算，張孝仉應有權享有與其同
    等之生活水準，故乙○○每月至少應負擔 5萬元之扶養費予
    伊至其子張孝仉成年為止等語，並提出伊與張孝仉每月所需
    家庭生活支出估算表為證 (見本院卷(三)第62至63頁) 。茲就
    張孝仉受扶養之需要，及負扶養義務者 (即乙○○與甲○○
    ) 之經濟能力、身分，析述如下：
    (1)就張孝仉之需要而言：
      張孝仉為85年 9月25日出生之人，現年10歲，就讀台北縣
      土城國民小學，有該校94年度學期成績通知書在卷可按 (
      見本院卷(二)第143頁至144頁) ，尚無謀生能力。參酌行政
      院主計處公布之「94年台灣地區家庭收支調查報告」，統
      計台北縣一般家庭於94年度之每人每年經常性支出為27萬
      6286元；再依財政部台北市國稅局 (下稱國稅局) 94年度
      綜合所得稅各類所得資料清單所示：乙○○94年度所得為
      266萬8750元 (見本院卷(二)第150至151頁)，足認兩造共組
      家庭之生活水準應在一般家庭之上，而一般家庭生活水準
      以上之國小學童在美語補習班修習美語課程，並參加一、
      二項才藝訓練，乃眾所週知之情，故甲○○提出其與張孝
      仉每月家庭生活支出估算表中關於芝麻街美語每3個月1萬
      4600元、跆拳每年 2萬4000元、社團樂器學費每月2000元
      等合計每年10萬6400元等費用，加於上開台北縣一般家庭
      生活費用支出，應屬合理。至於甲○○於上開每月家庭生
      活支出估算表中所列其餘費用，或已列入一般家庭生活費
      用支出範疇，或該項目支出屬甲○○個人之生活費，或非
      屬張孝仉依其年齡、身分所需要之花費，均不得列入張孝
      仉所需之生活費用範圍。是據上開資料計算結果，張孝仉
      每年需要之生活費用應為38萬2686元，平均每月支出約為
      3萬1891元。
    (2)就兩造之經濟能力、身分而言：
      乙○○自陳現任職於統一超商股份有限公司，擔任經營企
      劃部主管經理，年薪約170萬元至200萬元，有其提出之簡
      歷在卷可佐 (見原審卷第189頁)；且其93及94年度所得分
      別為265萬7798元、266萬8750元，亦有國稅局93、94年度
      綜合所得稅各類所得資料清單在卷可證（見本院卷(二)第14
      9至151頁）。而甲○○92年度僅有股利 638元及利息所得
      1068元，93年度所得為 6萬7729元，目前無業等情，亦有
      國稅局92及93年度綜合所得稅各類所得資料清單附卷足憑
      （見原審卷第244頁、本院卷(一)第96之1頁），可見乙○○
      經濟實力遠優於甲○○。審酌張孝仉之生活需要及兩造經
      濟能力，並參以乙○○自91年 1月起每月給付甲○○關於
      張孝仉之生活費3萬元至94年12月止，迨自95年1月起，因
      甲○○假扣押乙○○之薪資帳戶，乙○○始改以每月匯款
      3萬元、2萬元，或 1萬元不等之金額予甲○○作為張孝仉
      扶養費用等情，有匯款單據一批在卷可參 (見本院卷(二)第
      176至203頁)，本院認乙○○應負擔張孝仉扶養費以每月4
      萬元為適宜。
  (四)甲○○於本院提起反訴請求乙○○應賠償其 100萬元之精神
    慰撫金及請求乙○○返還800萬元，有無理由：
  1.按夫妻之一方，因判決離婚而受有損害者，得向有過失之他
    方，請求賠償；前項情形，雖非財產上之損害，受害人亦得
    請求賠償相當之金額，但以受害人無過失者為限，民法第10
    56條第1、2項定有明文。查本院認兩造婚姻發生破綻已無回
    復之希望，其情形構成難以維持婚姻之重大事由，且甲○○
    就該重大事由之發生應負較重之責任，而認乙○○依民法第
    1052條第 2項請求判決離婚有理由，已如前述，則甲○○就
    本件判決離婚即非無過失。從而，甲○○請求乙○○就本件
    判決離婚應給付其非財產上之損害100萬元，要屬無據。
  2.甲○○主張：伊與乙○○結婚以來，即經營批發零售生意，
    並將獲利所得交給乙○○投資，平均每月約有6至7萬元，以
    每年80餘萬元計算，10年來至少被乙○○取走800餘萬元財
    物；而乙○○於兩造協商離婚事宜期間，曾於90年12月30日
    親筆傳真予伊計算上開應返還財物之債務金額為775萬2000
    元（$38000×12×17＝$0000000），且同意開具800萬元之
    商業本票保障其債務之履行，復在第2份離婚協議書第2條記
    載：「關於支付女方之損害賠償」，及第3份離婚協議書第3
    條第(一)項記載：「男方同意自簽立本書後，每月10日按月付
    給女方新台幣4萬3000元正 (為損害賠償)」，可見乙○○確
    有積欠伊債務，並同意返還800萬元，及開具800萬元本票為
    擔保，伊自得請求乙○○返還800萬元等語。乙○○則辯稱
    ：伊並未積欠甲○○800萬元，兩造於黃蕙芬律師事務所簽
    署之第1份離婚協議書未談及800萬元債務之問題，伊於90年
    12 月30日傳真予甲○○之離婚協議書草稿係應甲○○要求
    而寫的，內容所載800萬元本票係作為擔保每月3萬8000元至
    107年為止之扶養費 (約為700多萬元)，並非同意返還甲○
    ○800 萬元等語。經查：
    (1)甲○○主張乙○○於兩造婚姻關係存續期間，曾收取其營
      業收入 800萬元之情，固提出其銷售各式內褲、上衣、襪
      子、保健用品等商品目錄為證 (見本院卷第96至124頁)，
      惟該批商品目錄充其量僅能證明甲○○曾從事零售批發上
      開商品之業務，不能證明甲○○每月營業盈餘高達6、7萬
      元，遑論證明遭乙○○取走之情事。甲○○所舉證人丁○
      ○於95年4月20日到庭證稱：伊於90年10月中旬晚上8點多
      左右，曾在甲○○娘家聽到乙○○說他從甲○○那邊拿走
      的錢不是1000萬元，而是800萬元，他會開 1張800萬元本
      票給甲○○，因為甲○○先前要求人保，乙○○說他找不
      到人保，所以開立 800萬元本票來保證債務，當時他們在
      另一個房間談，而伊與李強華、張昆輝在客廳，是張昆輝
      去伊住處載伊一起去的；後來他們也有談到小孩出養的問
      題等語 (見本院卷(一)第238至239頁) ；另證人張昆輝則證
      稱：當時約晚上 8點多左右，是伊去接丁○○，到達時他
      們已經在談了，李強華在客廳，伊有聽到小孩要出養的事
      情，乙○○要把小孩出養給甲○○的弟媳，且當時乙○○
      有同意要再寫離婚協議書給甲○○，亦有談到贍養費及扶
      養費的問題，因為乙○○以前住在甲○○家約 4年，都沒
      有給錢，所以大概算起來，甲○○認為當時的債務約1000
      萬，乙○○說他算約 800萬元而已，甲○○本來要人保，
      乙○○說他找不到，所以才會以 800萬元的本票擔保來還
      給甲○○等語 (見本院卷(一)第240頁)。惟乙○○否認曾到
      甲○○娘家討論 800萬元擔保之問題，參以甲○○先前從
      未提到有證人見聞乙○○同意返還 800萬元之情事，且上
      開證人作證之時間距離其所指見聞乙○○同意返還甲○○
      800萬元之時間，已逾4年半之久，竟能清楚記得到達甲○
      ○娘家之時間、方式及各人到達之先後次序等細節，顯與
      常情有違；再細繹其二人之證述內容，除關於乙○○同意
      返還甲○○ 800萬元及小孩出養陳述完全一致外，至於當
      時乙○○究係承認 800萬元乃其自甲○○處取走之財物，
      或係因結婚以來住在甲○○家均未給錢而積欠債務之原因
      ，則二人陳述不一，可見該二人上開證述均係事後附合甲
      ○○之詞，不足採信。
    (2)證人丙○○雖證稱：伊在某年12月底，隔天是元旦，曾陪
      甲○○在麥當勞與乙○○洽談離婚，當時乙○○有說關於
      800 萬元的事情，願意分期還給甲○○，也有提到小孩出
      養的問題，他們就是針對90年12月30日的傳真內容討論云
      云。惟乙○○否認丙○○當時在場及其有同意返還甲○○
      800 萬元之情事，辯稱：傳真內容是甲○○要伊寫的，先
      前在張立業律師事務所協調時，甲○○要求改成「損害賠
      償」，因為甲○○認為離婚是伊的錯，所以要伊在子女生
      活費下面加上「損害賠償」，至於 800萬元擔保是甲○○
      提出來的等語。細繹乙○○於90年12月30日傳真予甲○○
      之內容，僅於第3條記載：「男方為保障第2條所定條款之
      履行，同意開具1張面額新台幣800萬元之商業本票作為保
      證」，並無其他提及800萬元之明文；而上開所謂第2條內
      容，係關於乙○○同意按月付予甲○○3萬8000 元 (其中
      1萬元為子女生活費，其餘為損害賠償)之約定，此有上開
      傳真影本在卷可按 (見本院卷(一)第230至231頁) 。經核乙
      ○○既未在傳真內容記載返還甲○○ 800萬元，衡情豈有
      於傳真翌日，在證人丙○○面前口頭同意返還甲○○800
      萬元之理？何況丙○○陳稱：傳真內容有提到甲○○家的
      錢好像交給乙○○管理云云，惟遍查該傳真全文，並無上
      開記載，益見丙○○證述內容與事證不符，委無可採。
    (3)又查，甲○○雖以第2份離婚協議書第2條記載：「關於支
      付女方之損害賠償」，第3份離婚協議書第3條第(一)項亦記
      載：「男方同意自簽立本書後，每月10日按月付給女方新
      台幣4萬3000元正 (為損害賠償)」，而主張乙○○確有積
      欠伊 800萬元債務之情事。惟查：甲○○自陳：「損害賠
      償」是90年10月9日在張立業律師事務所草擬第2份離婚協
      議書才開始加上去等語 (見本院卷(二)第10頁反面) 。經證
      人張立業結證稱：「因為甲○○說二人會離婚，都是乙○
      ○的錯，所以才要求寫上去，當時乙○○有問我可否這樣
      寫，我說是你要給付小孩的生活費，所以在形式上並不重
      要，為了和諧，所以我才會這樣寫」、「( 問：當時甲○
      ○有無提到因為乙○○以前是住在她家，娘家有些錢給乙
      ○○投資，或是乙○○有欠他債務的問題？) 沒有，當初
      只是很單純的談生活費的問題，我有問乙○○本來第 1份
      所寫的 5萬元條件很不錯，為何還要來改？乙○○說可能
      是她認為第 1份都是給小孩的，沒有給她本人，而且她認
      為沒有擔保，無法安心，所以才會要求要有擔保，後來也
      是我建議乙○○父親出來當保證人，本來我有問他父親有
      無房產可作保證，乙○○說不可能，因為他還有其他兄弟
      ，所以我才勸甲○○接受人保。本來 2人都同意，後來到
      晚上有1方打電話給我，說甲○○又反對」等語  (見本院
      卷(二)第11頁)，核與第2份離婚協議書內容並無不符，自難
      僅以該份離婚協議書第 2條記載：「關於支付女方之損害
      賠償」，遽認乙○○有積欠甲○○800萬元債務之情事。
    (4)至於第3份離婚協議書第3條第(一)項固記載：「男方同意自
      簽立本書後，每月10日按月付給女方新台幣4萬3000元正(
      為損害賠償) 」，第6條、第8條分別記載：「男方將來之
      退休金，同意給付女方二分之一為損害賠償」、「男方為
      保障上述費用給付之履行，同意開立到期日空白，面額為
      新台幣 800萬元之本票乙紙作為擔保」等語，惟據草擬該
      份離婚協議書之黃蕙芬律師到庭結證稱：該份離婚協議書
      是甲○○單獨來找伊寫的，說有些條件要重新談，好像是
      因為錢的問題。該協議書第8條所示約定800萬元的本票意
      旨，就是照伊書面所寫的作為擔保前面所載的給付，伊不
      清楚 800萬元是如何計算得來，因為甲○○說她們變更條
      件，要伊直接寫下來；另外她還有問伊一些法律問題，關
      於她先生如果不付錢或是把工作辭掉，她要如何保障她的
      權利，伊當時有給她一些法律建議。至於第6條所示的「
      損害賠償」用意，是因為當時甲○○有帶另一位律師擬的
      離婚協議書 (指張立業律師所擬之第2份離婚協議書)給伊
      參考，而該律師所擬定協議書第 6條記載：「男方將來之
      退休金，亦須給付女方二分之一」下方之「為損害賠償」
      等5個字是甲○○寫的等語 (見本院卷(二)第154至155頁)，
      並提出當時甲○○帶來給其參考之第2份離婚協議書1件為
      證 (見本院卷(二)第214至215頁)，可證第3份離婚協議書有
      關「損害賠償」等字均係甲○○片面要求黃蕙芬律師草擬
      ，並未經乙○○同意，顯不能以上開記載，即認乙○○有
      積欠甲○○ 800萬元債務之情事，遑論其上係記載「損害
      賠償」，亦與甲○○主張應返還財物之情有間。此外，甲
      ○○對於其主張乙○○於兩造婚姻關係存續中收取 800萬
      元財物之情，復未能提出其他足資證明之證據以實其說，
      則其請求乙○○返還800萬元財物，即屬無據。
五、綜上所述，乙○○依民法第1052條第 2項之規定，起訴請求
    准予兩造離婚者，為有理由，應予准許。原審就此部分為乙
    ○○勝訴之判決，並酌定兩造所生未成年子女張孝仉權利義
    務之行使或負擔由甲○○任之，且命乙○○應自本判決確定
    之日起至104年9月10日止，於每月10日給付甲○○扶養費4
    萬元，若遲誤一期履行者，其後之期間視為亦已到期，均無
    不合。甲○○上訴意旨就上開准予離婚部分，指摘原判決不
    當，及乙○○上訴意旨指摘原判決關於上開附帶請求之酌定
    違誤，求予廢棄改判，均為無理由，應予駁回。至於甲○○
    依民法第1052條第1項第3款、第5款、第2項及第1056條第2
    項規定，反訴請求准予兩造離婚，並判命兩造所生未成年子
    女張孝仉權利義務之行使或負擔由其任之，且乙○○應按月
    給付其扶養費 5萬元，及給付伊精神慰撫金 100萬元與返還
    800 萬元本息之判決，均無理由，應予駁回；其假執行之聲
    請，亦失所附麗，應併予駁回。
六、本件為判決基礎之事證已臻明確，本院經逐一審酌兩造歷審
    所提其餘攻擊、防禦方法，均與前開論斷結果無礙，爰不再
    一一論述，併此敘明。
七、據上論結，本件兩造上訴及甲○○之反訴均為無理由，依民
    事訴訟法第449條第1項、第78條，判決如主文。
中    華    民    國    95    年    11    月    14    日
                    民事第十庭
                        審判長法  官  阮富枝
                              法  官  陳財旺
                              法  官  吳麗惠
正本係照原本作成。
兩造如不服本判決，應於收受送達後20日內向本院提出上訴書狀
，其未表明上訴理由者，應於提出上訴後20日內向本院補提理由
書狀（均須按他造當事人之人數附繕本）上訴時應提出委任律師
或具有律師資格之人之委任狀；委任有律師資格者，另應附具律
師資格證書及釋明委任人與受任人有民事訴訟法第466條之1第1
項但書或第2項（詳附註）所定關係之釋明文書影本。
中    華    民    國    95    年    11    月    14    日
                              書記官  陶美玲
附註：
民事訴訟法第466條之1（第1項、第2項）：
對於第二審判決上訴，上訴人應委任律師為訴訟代理人。但上訴
人或其他法定代理人具有律師資格者，不在此限。
上訴人之配偶、三親等內之血親、二親等內之姻親，或上訴人為
法人、中央或地方機關時，其所屬專任人員具有律師資格並經法
院認為適當者，亦得為第三審訴訟代理人。

司法院資訊處製作；財團法人民間司法改革基金會備份。
